---
output: github_document
---

<!-- README.md is generated from README.Rmd. Please edit that file -->

```{r setup, include = FALSE, echo= FALSE}
knitr::opts_chunk$set(
  collapse = TRUE,
  comment = "#>"
)

# Rodar arquivo de análises
source(file = "R/Juntar-Analises.R")
```

# Crime e Covid[^1]: uma relação viral?

[^1]: A ideia do nome veio de uma excelente matéria da [Revista piauí](https://piaui.folha.uol.com.br/crime-e-covid-no-rio/)

## Apresentação

O presente trabalho visa realizar uma singela análise sobre os índices de criminalidade no Estado de São Paulo e compará-los aos números da pandemia causada pela COVID-19.

Pretendemos verificar as consequências da pandemia (dentre eles, a breve quarentena que se verificou no estado) e levantar algumas reflexões sobre os impactos da violência. Dentre as perguntas que se pretende refletir (mas sem a pretensão de oferecer respostas):

1.  Qual é, em linhas gerais, a tendência de evolução da incidência criminal em SP? Os crimes têm, ao longo das últimas décadas diminuído ou aumentado?
2.  É possível visualizar tendências nas diferentes regiões da cidade?
3.  Como foi o comportamento dessas tendências durante os meses em que a quarentena em SP foram mais intensas? Houve padrão nos distintos tipos de crime e nas distintas regiões?
4.  Se houve comportamento fora do padrão ou inesperado, quais poderiam ser as razões?

Ao final, queremos instigar a seguinte provocação na leitora e no leitor: as projeções e sonhos que temos para um "novo normal" não deveriam ter em mente, também, a "pandemia" de violência em nosso Estado?

## Dados utilizados

Vamos analisar as bases :

-   `COVID`, contendo [dados coletados e tratados pela equipe da Curso-R](https://www.youtube.com/watch?v=ja2AbTFN4yk&ab_channel=Curso-R) a partir de webscrap do [site do Ministério da Saúde](http://covid.saude.gov.br). Os dados estão atualizados 15/06/2020;
-   `SSP`, oriundos da mesma Curso-R, com dados extraídos da [Secretaria de Segurança Pública de São Paulo](http://www.ssp.sp.gov.br/transparenciassp/Consulta.aspx). Os dados são de janeiro de 2002 até abril de 2020.

## Metodologia

### 

```{r cars}
summary(cars)
```

You'll still need to render `README.Rmd` regularly, to keep `README.md` up-to-date.

You can also embed plots, for example:

```{r pressure, echo = FALSE}
plot(pressure)
```

In that case, don't forget to commit and push the resulting figure files, so they display on GitHub!
