---
output: github_document
---

<!-- README.md is generated from README.Rmd. Please edit that file -->

```{r setup, include = FALSE, echo= FALSE}
knitr::opts_chunk$set(
  collapse = TRUE,
  comment = "#>"
)

```

```{r inicio, message=FALSE, warning=FALSE, include=FALSE}
# Rodar arquivo de análises
source(file = "R/Juntar-Analises.R")

# Carregar bases originais
ssp_original <- readr::read_rds("data-raw/ssp.rds")
covid_original <- readr::read_rds("data-raw/covid.rds")

# Rodar arquivo que traz parâmetros para os gráficos
source(file = "R/Gerar-Mapas.R")
```


# CRIME E COVID[^1]: uma relação viral?

[^1]: A ideia do nome veio de uma excelente matéria da [Revista piauí](https://piaui.folha.uol.com.br/crime-e-covid-no-rio/)

## APRESENTAÇÃO

O presente trabalho visa realizar uma singela análise sobre os índices de criminalidade no Estado de São Paulo e compará-los aos números da pandemia causada pela COVID-19.

Pretendemos verificar as consequências da pandemia (dentre eles, a breve quarentena que se verificou no estado) e levantar algumas reflexões sobre os impactos da violência. Dentre as perguntas que se pretende refletir (mas sem a pretensão de oferecer respostas):

1.  Qual é, em linhas gerais, a tendência de evolução da incidência criminal em SP? Os crimes têm, ao longo das últimas décadas diminuído ou aumentado?
2.  É possível visualizar tendências nas diferentes regiões da cidade?
3.  Como foi o comportamento dessas tendências durante os meses em que a quarentena em SP foram mais intensas? Houve padrão nos distintos tipos de crime e nas distintas regiões?
4.  Se houve comportamento fora do padrão ou inesperado, quais poderiam ser as razões?

Ao final, queremos instigar a seguinte provocação na leitora e no leitor: as projeções e sonhos que temos para um "novo normal" não deveriam ter em mente, também, a "pandemia" de violência em nosso Estado?

## DADOS UTILIZADOS

Vamos analisar as bases :

-   `COVID`, contendo [dados coletados e tratados pela equipe da Curso-R](https://www.youtube.com/watch?v=ja2AbTFN4yk&ab_channel=Curso-R) a partir de webscrap do [site do Ministério da Saúde](http://covid.saude.gov.br). Os dados estão atualizados 15/06/2020;
-   `SSP`, oriundos da mesma Curso-R, com dados extraídos da [Secretaria de Segurança Pública de São Paulo](http://www.ssp.sp.gov.br/transparenciassp/Consulta.aspx). Os dados são de janeiro de 2002 até abril de 2020.

## METODOLOGIA

Ambas as bases, embora pré-processadas e em formato tidy, receberam tratamento a fim de torná-las comparáveis entre si. O detalhamento dos passos fica mais evidente nos comentários nos arquivos nas pastas `/R` e `/data-raw`, porém a seguir trazemos os aspectos mais significativos.

### *Tratamento dos dados da COVID*

Os dados foram restritos ao estado de São Paulo e foram removidas variáveis como a quantidade de novos casos, casos recuperados, etc, uma vez que o foco da análise se deu sobre dois indicadores:

-   **Incidência de casos**: ou seja, a quantidade de casos confirmados por 100 mil habitantes

-   **Mortalidade** (ou incidência de mortes): a quantidade de óbitos confirmados por 100 mil habitantes

|    Variáveis originais    |       Variáveis finais      |
|:-------------------------:|:---------------------------:|
| `r names(covid_original)` | `r names(covid_sumarizada)` |

### *Tratamento dos dados da SSP*

A base originalmente continha variáveis em sub-espécies dos crimes cometidos, separando por exemplo homicídios de homicídios culposos. Para melhor aproveitamento dos dados, considerando os bens jurídicos inerentes a cada tipo penal, as hipóteses originais foram dividas em quatro grupos:

-   **Crimes Violentos Letais Intencionais (CVLI)**: reunindo homicídios dolosos, latrocínio (também chamado de roubo seguido de morte) e lesão corporal seguida de morte. Para fins desse estudo, se incluiu nesse grupo também os homicídios tentados (que, por definição, são intencionais), ainda que o óbito não tenha necessariamente ocorrido.

-   **Crimes contra o patrimônio**: Reunindo roubos (exceto se resultantes em óbito) e furtos (de qualquer tipo).

-   **Outros crimes contra a pessoa**: Reunindo estupros (em todas as modalidades) e lesões corporais. Sabe-se que ambos possuem grande diferença quanto aos contextos criminológicos em que ocorrem, porém apenas e exclusivamente para fins metodológicos fez sentido agrupá-los aquo.

-   **Acidentes penalmente relevantes:** Agrupou-se os crimes de trânsito (inclusive as modalidades dolosas), lesões corporais culposas e homicídios culposos. Da mesma forma que no caso anterior, a proposta é unicamente didática, tendo em mente que todos os crimes aqui descritos possuem um aspecto subjetivamente não-intencional, mesmo nos casos de dolo eventual.

|   Variáveis originais   |      Variáveis finais     |
|:-----------------------:|:-------------------------:|
| `r names(ssp_original)` | `r names(ssp_sumarizada)` |

### Convergência dos dados

A fim de que se pudesse tornar os dados estudados comparáveis em algumas medidas, adotou-se os seguintes padrões:

-   Os dados de **população**, oriundos das projeções do Tribunal de Contas da União (TCU) para 2019, foram aproveitados para ambas as bases. Elas vieram originalmente na base `COVID` e foi daptada para a base `SSP`.

-   Como as bases possuiam recortes temporais distintos, os dados de segurança da `SSP`foram *projetados até o final do an*o, considerando as tendências até abril/2020.

-   As **regiões** da Segurança Pública (base SSP) foram aproveitadas também para os dados da pandemia (base COVID). Assim, os dados foram apresentados considerando as mesmas 12 regiões.

`r ssp_sumarizada_projecao %>% filter (!is.na(regiao)) %>% pull(regiao) %>% unique() %>% knitr::kable(col.names = "Regiões Utilizadas", align = "c")`

```{r regioes, echo=FALSE, message=FALSE, warning=FALSE}

```

## sss
