---
output: github_document
always_allow_html: true
editor_options: 
  chunk_output_type: inline
---

<!-- README.md is generated from README.Rmd. Please edit that file -->

```{r setup, include = FALSE, echo = FALSE}
knitr::opts_chunk$set(
  collapse = TRUE,
  comment = "#>"
)

```

```{r afazer, eval=FALSE, message=FALSE, warning=FALSE, include=FALSE}

# TERMINAR TEXTO!!!! IMPORTANTE
# colocar linha de tendências nos gráficos de criminalidade
# Tabela: arrumar labels dos fatores de crime
# Tabela: arrumar nome das colunas
# Tabela: arrumar delta <U+0394>
# Texto: formatação

# Colocar caption nas tabelas e nos mapas
# Colocar o Norte nos mapas

#### Mudar o repositório para público
#### Enviar o link

```

```{r inicio, message=FALSE, warning=FALSE, include=FALSE}
# Rodar arquivo de análises
source(file = "R/1-Juntar-Analises.R", encoding = 'UTF-8')

# Rodar arquivo que monta as tabelas
source(file = "R/2-Tabelas.R", encoding = 'UTF-8')

# Rodar arquivo que cria os gráficos
source(file = "R/3-Graficos.R", encoding = 'UTF-8')

# Rodar arquivo que cria os mapas
source(file = "R/4-Mapas.R", encoding = 'UTF-8')

# Chamar pacotes úteis
library(dplyr)
library(ggplot2)
library(sf)
library(patchwork)
```

# CRIME E COVID: uma relação viral? [^1]

[^1]: A ideia do nome veio de uma excelente matéria da [Revista piauí](https://piaui.folha.uol.com.br/crime-e-covid-no-rio/)

## APRESENTAÇÃO

O presente trabalho visa realizar uma singela análise sobre os índices de criminalidade no Estado de São Paulo e compará-los aos números da pandemia causada pela COVID-19.[^2]

[^2]: Ele se dá no contexto de conclusão do [Curso de R para Ciência de Dados](https://www.curso-r.com/cursos/r4ds-2/) e, portanto, não tem grandes pretensões científicas.

Pretendemos verificar as consequências da pandemia (dentre eles, a breve quarentena que se verificou no estado) e levantar algumas reflexões sobre os impactos da violência. Dentre as perguntas que se pretende refletir (mas sem a pretensão de oferecer respostas):

I.  *Qual é, em linhas gerais, a **tendência de evolução** da incidência criminal em SP? Os crimes têm, ao longo das últimas décadas **diminuído** ou **aumentado**?*

II. *É possível visualizar **tendências** nas diferentes regiões da cidade*?

III. *Como foi o comportamento dessas tendências **durante os meses em que a quarentena** em SP foi mais intensa*? *Houve **padrão** nos distintos tipos de crime e nas distintas regiões*?

IV. S*e houve comportamento fora do padrão ou **inesperado**, quais poderiam ser as razões*?

Ao final, queremos instigar a seguinte provocação na leitora e no leitor: as projeções e sonhos que temos para um "novo normal" não deveriam ter em mente, também, a "pandemia" de violência em nosso Estado?

## DADOS UTILIZADOS

Vamos analisar as bases :

-   `COVID`, contendo [dados coletados e tratados pela equipe da Curso-R](https://www.youtube.com/watch?v=ja2AbTFN4yk&ab_channel=Curso-R) a partir de webscrap do [site do Ministério da Saúde](http://covid.saude.gov.br). Os dados estão atualizados 15/06/2020;
-   `SSP`, oriundos da mesma Curso-R, com dados extraídos da [Secretaria de Segurança Pública de São Paulo](http://www.ssp.sp.gov.br/transparenciassp/Consulta.aspx). Os dados são de janeiro de 2002 até abril de 2020.

## METODOLOGIA

Ambas as bases, embora pré-processadas e em formato *tidy*, receberam tratamento a fim de torná-las comparáveis entre si. O detalhamento dos passos fica mais evidente nos comentários nos arquivos nas pastas `/R` e `/data-raw`, porém a seguir trazemos os aspectos mais significativos.

### *Tratamento dos dados da COVID*

Os dados foram restritos ao estado de **São Paulo** e foram removidas variáveis como a quantidade de novos casos, casos recuperados, etc, uma vez que o foco da análise se deu sobre dois indicadores:

-   **Incidência de casos**: ou seja, a quantidade de casos confirmados por 100 mil habitantes

-   **Mortalidade** (ou incidência de mortes): a quantidade de óbitos confirmados por 100 mil habitantes

|    Variáveis originais    |       Variáveis finais      |
|:-------------------------:|:---------------------------:|
| `r names(covid_original)` | `r names(covid_sumarizada)` |

: *Tab 1. Variáveis da base de dados COVID antes e depois do tratamento*

### *Tratamento dos dados da SSP*

A base originalmente continha variáveis em sub-espécies dos crimes cometidos, separando por exemplo homicídios de homicídios culposos. Para melhor aproveitamento dos dados, considerando os bens jurídicos inerentes a cada tipo penal, as hipóteses originais foram dividas em quatro grupos:

-   **Crimes Violentos Letais Intencionais (CVLI)**: reunindo homicídios dolosos, latrocínio (também chamado de roubo seguido de morte) e lesão corporal seguida de morte. Para fins desse estudo, se incluiu nesse grupo também os homicídios tentados (que, por definição, são intencionais), ainda que o óbito não tenha necessariamente ocorrido.

-   **Crimes contra o patrimônio**: Reunindo roubos (exceto se resultantes em óbito) e furtos (de qualquer tipo).

-   **Outros crimes contra a pessoa**: Reunindo estupros (em todas as modalidades) e lesões corporais. Sabe-se que ambos possuem grande diferença quanto aos contextos criminológicos em que ocorrem, porém apenas e exclusivamente para fins metodológicos fez sentido agrupá-los aquo.

-   **Acidentes penalmente relevantes:** Agrupou-se os crimes de trânsito (inclusive as modalidades dolosas), lesões corporais culposas e homicídios culposos. Da mesma forma que no caso anterior, a proposta é unicamente didática, tendo em mente que todos os crimes aqui descritos possuem um aspecto subjetivamente não-intencional, mesmo nos casos de dolo eventual.

|   Variáveis originais   |      Variáveis finais     |
|:-----------------------:|:-------------------------:|
| `r names(ssp_original)` | `r names(ssp_sumarizada)` |

: *Tab 2. Variáveis da base SSP antes e após tratamento*

### Convergência dos dados

A fim de que se pudesse tornar os dados estudados comparáveis em algumas medidas, adotou-se os seguintes padrões:

-   Os dados de **população**, oriundos das projeções do Tribunal de Contas da União (TCU) para 2019, foram aproveitados para ambas as bases. Elas vieram originalmente na base `COVID` e foi daptada para a base `SSP`.

-   Como as bases possuiam recortes temporais distintos, os dados de segurança da `SSP`foram *projetados até o final do an*o, considerando as tendências até abril/2020.

-   As **regiões** da Segurança Pública (base `SSP`) foram aproveitadas também para os dados da pandemia (base `COVID`). Assim, os dados foram apresentados considerando as mesmas 12 regiões.

```{r mapa_regioes, echo=FALSE, message=FALSE, warning=FALSE}

mapa_regioes

```

## ESTADO DE SÃO PAULO E A COVID-19

Como é sabido, o Brasil chegou rapidamente aos países com mais casos no mundo. Ao contrário do que se disse, esse número não se deu unicamente em razão da grandeza de sua população.

Por outro lado, o Estado de São Paulo foi por muito tempo o "epicentro" da pandemia no país. Além de sua alta população, possivelmente houve influência da sua alta urbanização dentre muitos outros fatores.

Válido, portanto, retomar um pouco dos impactos da COVID no país

```{r graficos_e_mapas-covid, echo=FALSE, message=FALSE, warning=FALSE}

# Dispor os gráficos
casos_nacional + obitos_nacional + plot_annotation(
  title = "Curvas de casos e óbitos acumulados")
mapa_incidencia_br + incidencia + plot_annotation(
  title = 'Taxa de incidência de COVID-19')
mapa_mortalidade_br + mortalidade + plot_annotation(
  title = 'Taxa de mortalidade de COVID-19')
```

### Incidência de casos e Mortalidade em SP

Podemos ver que

```{r tabela_mapa_covid_incidencia_mortalidade, echo=FALSE, message=FALSE, warning=FALSE}

# Tabela 
tabela_mapa_covid_incidencia_mortalidade %>% 
 knitr::kable(digits = 1, align = "c", format.args = list(big.mark = ".", decimal.mark = ","))

# Montar mapas com patchwork

mapa_sp_incidencia + mapa_sp_mortalidade + plot_annotation("Casos de COVID-19 em SP")
```

## O CRIME E O ESTADO DE SÃO PAULO

### Tendências

Dizer alguma coisa que a tendência é de queda

```{r grafico_tendencia_crime, echo=FALSE, message=FALSE, warning=FALSE}

grafico_tendencia_crime

```

São Paulo, crimes, bla bla bla Tendência de queda por diversos fatores

```{r grafico_crimes_evolucao, echo=FALSE, message=FALSE, warning=FALSE}

grafico_crimes_evolucao

```

### Criminalidade durante a pandemia

#### Quarentena

```{r tabela_quarentena, echo=FALSE, message=FALSE, warning=FALSE}
# Tabela mostrando redução

tabela_quarentena %>%
  knitr::kable(digits = 1, align = "c", 
               format.args = list(big.mark = ".", decimal.mark = ",")) %>% 
  kableExtra::kable_paper("hover", full_width = F) %>% 
  kableExtra::column_spec(7, background = "#F1FFED")

```

Durou em especial nos primeiros meses

Qual impacto teve nos índices?

#### Perguntas importantes

Houve diminuição ou aumento dos crimes?

Houve diminuição das ocorrências de crimes contra o patrimônio?

Lesões corporais e estupros - como foram? pessoas em casa

Acidentes de carro - diminuição da circulação, fechamento dos bares, lojas de conveniência, etc

Fechamento das delegacias na pandemia!!!

Mas e os CVLI? Qual o impacto? Esses tendem a ter menos subnotificação

Levantar o ponto da letalidade policial

#### Regiões que tiveram aumento

```{r grafico_crimes_SP, echo=FALSE, message=FALSE, warning=FALSE}

gganimate::animate(grafico_crimes_SP, end_pause = 40)

```

Da visualização do gráfico notamos que **todas** as categorias de crimes demonstram redução em 2020, exceto uma, *CVLI*. Ou seja, destoando dos demais tipos de crime, tudo indica que em 2020 haverá - ao menos em parte das regiões - mais CVLI do que o ano passado.

Pertinente, então, observarmos **quais** regiões tiveram esse comportamento.

```{r tabela_diferenças_CVLI, echo=FALSE, message=FALSE, warning=FALSE}

tabela_diferencas_CVLI %>% 
  knitr::kable(col.names = c("Região", "População", "2019", "2020", "Δ%"),
               digits = 1, align = "c", 
               format.args = list(big.mark = ".", decimal.mark = ",")) %>% 
  kableExtra::kable_paper(c("striped", "condensed"), full_width = F)
```
Observamos então que as regiões de Araçatuba, Bauru,

```{r mapa_diferencas_CVLI, echo=FALSE, message=FALSE, warning=FALSE}

mapa_diferencas_CVLI 

```


## Incidências de crime

Temos regiões com mais crime que covid?

Temos uma pandemia de violência?

Vamos olhar para as cidades que tiveram ao menos um registro de óbito por COVID. Elas totalizam `r covid_sp %>% filter(obitosAcumulado > 0, mes == max(mes)) %>% nrow()` cidades.

Dessas, vamos verificar se e quais cidades tiveram mais óbitos por COVID do que por CVLI. Embora imperfeita, a comparação é possível considerando que o resultado dos CVLI é praticamente sempre o óbito.

```{r tabela_cidades_mais_covid, echo=FALSE, message=FALSE, warning=FALSE}

tabela_cvli_mortalidade %>% 
   knitr::kable(digits = 1, align = "c", 
               format.args = list(big.mark = ".", decimal.mark = ",")) %>% 
   kableExtra::kable_paper("hover", full_width = F)
```
## Conclusão?

Blablabla

## Próximos temas

Diante do que foi exposto, creio ser possível levantar algumas questões para estudos futuros e mais aprofundados:

-   Considerando que em CVLI não são englobadas as mortes causadas por intervenção policial, é importante considerar esse aspecto.

-   Observar dados mais atualizados tanto de crimes quanto de COVID pois é possível que a taxa constante de crimes não tenha sido superada pelas da pandemia.

## Notas
